---
title: 'Classification supervisée : MANOVA'
author: "Vincent Vandewalle"
output: learnr::tutorial
runtime: shiny_prerendered
---

```{r setup, include=FALSE}
library(learnr)
library(gradethis)

tutorial_options(exercise.timelimit = 60, exercise.checker = gradethis::grade_learnr)
knitr::opts_chunk$set(echo = FALSE)
```



# Reprise des exemples du cours

Lancer les commandes suivantes pour retrouver les résultats des exercices de la première séance de cours.


## Test du Chi-deux

```{r chi2demoprint, include=TRUE, echo = TRUE}
V3V1<-matrix(c(30,20,30,20,10,15,10,15),4,2,byrow=TRUE)
V3V1
chi2 = chisq.test(V3V1)
str(chi2)
chi2
1-pchisq(5.3571,3) 
# ou en utilisant directement l'option lower.tail
pchisq(5.3571, df = 3, lower.tail = FALSE)
sum(chi2$residuals^2)
```

```{r chi2setup}
V3V1 = matrix(c(30,20,30,20,10,15,10,15),4,2,byrow=TRUE)
chi2 = chisq.test(V3V1)
```



1. Commenter code et résultats : ici on réalise un test du Chi-deux d'indépendance, on ne rejetterai pas l'hypothèse d'indépendance au risque $\alpha = 0,05$.

Vous pouvez aussi explorer plus en détail l'objet `chi2` :  question supplémentaire comment afficher les effectifs attendus sous l'hypothèse d'indépendance ? 

```{r expected, exercise = TRUE, exercise.setup = "chi2setup", exercise.eval = TRUE}

```



```{r expected-hint-1}
"Indice : comment dit-on attendu en anglais ???"
```



```{r expected-solution}
chi2$expected
```

```{r expected-check}
grade_code()
```




## Test de l'ANOVA

```{r fisher, include=FALSE}
x <- c(4,5,7,8,9,2,3,4,6,7,8)
y <- c(rep(0,5),rep(1,6))
cbind(x,y)
lm(x~factor(y))
factor(y)
anova(lm(x~y))
SCF <- (mean(x[1:5])-mean(x))^2*5+(mean(x[6:11])-mean(x))^2*6
SCR <- sum(c((x[1:5]-mean(x[1:5]))^2,(x[6:11]-mean(x[6:11]))^2))
Fstat <- (SCF/1)/(SCR/9)
pval <- pf(Fstat,1,9,lower.tail=FALSE)
pval
Rsq <- SCF/(SCF+SCR)
Rsq
c(SCF,SCR,Fstat,pval,Rsq)
summary(lm(x~y))$r.squared
```





Libre à vous de faire des tests pour mieux appréhender les objets manipulés  : 
```{r fisher2, exercise = TRUE, exercise.setup = "fisher"}

```

2. Commenter code et résultats : Ici on a réalisé un test de l'ANOVA, sous $H_0$ la statistique de test suit une loi de Fisher a $K-1$, $n-K$ degré de liberté, avec $K$ le nombre de classes et $n$ le nombre de données. Ici la probabilité critique est de $0,2686$ donc la variable $y$ n'a pas d'effet significatif sur la variable $x$ au risque $\alpha = 0,05$. 

**Attention** : en classification supervisée on veut prédire $y$ à partir de $x$ ! Mais le fait que la variance de $x$  soit bien expliquée par $y$ nous donne un bon indicateur du pouvoir prédictif $x$ sur $y$.

Questions supplémentaires :

```{r where-am-i, echo=FALSE}
question("Pour le test de l'ANOVA :",
  answer("La variable $X$ est supposée suivre une loi normale", message = "Non, on ne suppose pas la normalité globale de X."),
  answer("La variable $X$ est supposée suivre une loi normale dans chacune des classes", correct = TRUE),
  answer("Le test suppose l'homogénéité des variances intraclasses", correct = TRUE),
  answer("Permet de tester l'égalité des variance intra-classes", message = "Cela fait partie des hypothèses du test, par contre le test de Bartlett permet de tester cela."),
  answer("Permet de tester l'égalité des espérances conditionnelles", correct = TRUE),
  answer("Permet de tester l'égalité des moyennes conditionnelles", message = "Le test porte sur les quantités **non observée** qui sont les espérances conditionnelles. En pratique les moyennes conditionnelles sont rarement égales ...")
)
```



